【裁判字號】    97,小上,16
【裁判日期】    970527
【裁判案由】    給付管理費
【裁判全文】
臺灣士林地方法院民事判決              97年度小上字第16號
上  訴  人  甲○○
                    號1樓
訴訟代理人  丙○○
被  上訴人  羅馬儷園社區管理委員會
                    號地下1樓
法定代理人  乙○○
上列當事人間請求給付管理費事件，上訴人對於中華民國97年1
月8 日本院士林簡易庭97年度小上字第16號第一審判決提起上訴
，本院於97年5 月13日言詞辯論終結，判決如下：
    主  文
上訴駁回。
第二審訴訟費用新臺幣壹仟伍佰元由上訴人負擔。
    事實及理由
壹、程序方面：
一、按對於小額程序第一審裁判之上訴或抗告，非以其違背法令
    為理由，不得為之，民事訴訟法第436 條之24第2 項定有明
    文。本件訴訟標的金額為新臺幣（以下同）10萬元以下，原
    審依小額訴訟程序審理。經查，上訴人指摘其於原審於認定
    上訴人應繳管理費時，不適用公寓大廈管理條例，於認定管
    理委員會無權作出免除管理費決議時，復適用公寓大廈管理
    條例，有選擇性適用法律之違背法令，而提起本件上訴，揆
    諸前揭規定，其上訴合法。
二、被上訴人法定代理人原為林仲原，於訴訟繫屬中之96年12月
    28日由乙○○接任，此有羅馬儷園社區管理委員會第19屆20
    屆新舊委員交接會議紀錄影本在卷可稽，被上訴人聲請准由
    現任法定代理人承受訴訟，核無不合。
貳、實體方面：
一、被上訴人起訴主張：上訴人為臺北市士林區○○○路○ 段14
    巷63弄24號建物所有權人，為羅馬儷園社區區分所有權人之
    一，本應按月繳納社區管理費新臺幣（以下同）500 元，詎
    自91年11月起至94年10月止未繳納每月管理費計1 萬8,000
    元，爰訴請上訴人給付上開金額，及自支付命令送達翌日起
    至清償日止，按週年利率5%計算之利息等語。
二、上訴人則以：
  (一)被上訴人係於95年11月2 日始以「羅馬儷園社區管理委員會
    」名義經臺北市政府申請報備同意備查，不得對上訴人主張
    收受91年11月至94年10月屬於「羅馬儷園社區守望相助委員
    會」之管理費。且經主管機關報備以前，不適用公寓大廈管
    理條例，而屬於一般人民團體，人民有參加與不參加之自由
    ，此乃憲法賦予人民之自由，不容剝奪，上訴人有不參加之
    權力，自無繳費義務。
  (二)本件管理費爭議發生於訴外人鍾秀鳳擔任主任委員時，斯時
    「羅馬儷園社區守望相助委員會」為未經主管機關核准之組
    織，清潔人員不打掃上訴人屋後周邊之公共區域，迫使上訴
    人自行打掃4 年，生活品質嚴重受到影響。嗣訴外人蔡明松
    繼任主任委員，於94年間管理委員會協調決議下月開始打掃
    ，上訴人恢復繳費，以往管理費既往不究，兩造乃遵守協議
    開始清潔及繳費。倘認「羅馬儷園社區守望相助委員會」無
    權作出免除繳納義務之決議，何以有權作出收取費用及訂定
    規約之決議？
  (三)訴外人林仲原接任主任委員後，每年不准上訴人參與停車位
    抽籤，並剝奪上訴人選舉或擔任管理委員之權利長達5 年，
    上訴人得以打掃公共環境4 年之工資2 萬4,000 元、5 年停
    車位被占用、5 年剝奪選舉或擔任管理委員之權利價值超過
    3 萬元以上，主張扣抵等語置辯。
三、本件原審對於被上訴人之請求，判決上訴人應給付被上訴人
    1 萬8,000 元，及自96年7 月13日至清償日止，按週年利率
    5 % 計算之利息。上訴人提起上訴，並聲明：(一)原判決廢棄
    。(二)被上訴人在第一審之訴駁回。被上訴人則聲明：駁回上
    訴。
四、本件經受命法官依民事訴訟法第270 條之1 第1 項第3 款規
    定，整理並協議簡化爭點及不爭執點如下（本院97年4 月2
    日言詞辯論筆錄）：
  (一)兩造不爭執之事實：
    (1)上訴人為臺北市士林區○○○路○ 段14巷63弄24號建物所
      有權人，為羅馬儷園社區區分所有權人之一。
    (2)上訴人自91年11月起至94年10月止未繳納每月管理費500
      元，計1 萬8,000 元。91年11月以前及94年11月以後均有
      繳納。
    (3)被上訴人於95年11月2 日始以「羅馬儷園社區管理委員會
      」名義經臺北市政府申請報備同意備查，95年11月以前係
      以「羅馬儷園社區守望相助委員會」名義收取管理費。
  (二)兩造爭執要旨：
    (1)被上訴人經向主管機關申請報備同意備查以前，有無向上
      訴人收取管理費之權利？倘被上訴人有收取管理費之權利
      ，其收費依據為何？
    (2)被上訴人是否曾於94年10月6 日管理委員會決議免除上訴
      人91年11月至94年10月期間管理費之義務？上開決議有無
      效力？
    (3)上訴人得否以下列事項主張與管理費抵銷：
      上訴人是否有打掃公共區域，而得主張以工資2 萬4,00
        0 元抵銷？
      上訴人是否被剝奪抽車位及參選委員之權利？
五、茲就上述爭點，析述本院得心證之理由如下：
  (一)被上訴人經向主管機關申請報備同意備查以前，得依共有關
    係向上訴人收取管理費：
    (1)按「共有物，除契約另有訂定外，由共有人共同管理之。
      」「共有物之管理費，及其他擔負，除契約另有訂定外，
      應由各共有人，按其應有部分分擔之。」民法第820 條第
      1 項、第822 條第1 項分別定有明文。足見共有物之管理
      及其管理費或其他擔負，首應視共有人間有無另以契約訂
      定，此為私法自治之基本原則。又數人區分一建築物而各
      有其專有部分，並就其共用部分按其應有部分有所有權之
      區分所有型態，乃晚近都會城市中所出現之共有形態，與
      傳統之共有型態有別，且因共有人數眾多，就共有設施之
      管理及費用之擔負，欲取得全體共識訂立契約實屬不易，
      故就公寓大廈區分所有之類型，於84年6 月28日另行公布
      公寓大廈管理條例，明定就共有設施費用之擔負應設置公
      共基金，由區分所有權人依區分所有權人會議繳納，觀諸
      公寓大廈管理條例第18條規定至明。是該規定當屬上揭民
      法之特別規定。惟於公寓大廈管理條例公布施行前，社區
      建物所有人如就共用部分之管理及費用之擔負，依私法自
      治原則，經由住戶決議繳納管理費，而由管理委員會保管
      運用支付，符合現代群居生活之要求，當可解為共有人就
      共有物之管理、共有物管理費及其他費用之擔負所訂之契
      約約定內容，且此一實務上運作習慣，於公寓大廈管理條
      例公布前，即為多數社區採用，自有拘束住戶之效力。而
      公寓大廈管理條例公布施行後，如該社區繼續逐年召開區
      分所有權人會議，未經區分所有權人會議另行決議變更其
      內容，有關公寓大廈管理條例公布施行前之共有設施管理
      及費用擔負之決議內容，於公寓大廈管理條例公布施行後
      ，自應繼續拘束該公寓大廈之全體區分所有權人。
    (2)復按，公寓大廈管理條例公布施行前，經住戶決議成立之
      管理委員會，其本質上係由多數人所組成之團體，有一定
      之職務，並設有代表人或管理人，保管及運用管理費及公
      共基金，應屬民事訴訟法第40條第3 項所謂之非法人團體
      ，有當事人能力。嗣公寓大廈管理條例公布施行後，依上
      開條例報備核准之管理委員會，無論名稱是否相同，本質
      上仍屬同一群多數人組成之團體，基於同一維護管理社區
      之目的，以同一契約關係選任代表人或管理人，保管運用
      同一管理基金，所轄管理範圍相同，實質上仍屬同一主體
      ，應屬同一當事人之更名，自得就公寓大廈管理條例前後
      所生之管理費用爭議行使權利。
    (3)查羅馬儷園社區於73年11月底經住戶決議組織「羅馬儷園
      社區守望相助委員會」，以美化社區環境、維護治安睦鄰
      互助、提高生活品質為目的，以臺北市士林區○○○路○
      段14巷63弄17號地下1 樓為管理委員會辦公室，選任主任
      委員，約定每戶每月應繳納之管理費為500 元，由守望相
      助委員會負責管理費之支取、保管及支出，經過18年，期
      間更名為「羅馬儷園社區管理委員會」，95年11月2 日經
      臺北市政府核准報備等情，有86年5 月管理費、停車費未
      繳、補繳名單（原審卷第64頁）、91年11月7 日臺北市政
      府環境保護局環境清潔維護改善通知單（原審卷第52頁）
      、臺北市政府工務局建築管理處94年2 月28日函（原審卷
      第47頁）、會議紀錄（原審卷第67頁）、94年10月31日委
      員會議紀錄（原審卷第68頁）、95年3 月16日通知單（原
      審卷第71頁）、95年7 月20日管理委員會函（原審卷第83
      頁）、95年7 月24日開會通知單（原審卷第50頁）、公寓
      大廈理組織報備證明（原審卷第8 頁）、社區規約（原審
      卷第9 頁）等影本在卷可稽，上訴人亦自承於該社區居住
      長達20餘年，91年11月以前均按月繳納管理費500 元等語
      ，雖被上訴人於95年11月2 日始依公寓大廈管理條例經主
      管機關核准報備，且被上訴人未能提出核准報備以前完整
      之相關決議紀錄，惟關於管理費用500 元之決議，為多數
      區分所有人所同意遵守，且行之有年，縱令決議之初或有
      程序瑕疵，亦認應已補正，自不得認於公寓大廈管理條例
      制定前，經由區分所有權人會議所為之決議無拘束住戶之
      效力，且基於主體同一性，被上訴人得對於公寓大廈管理
      條例前後所生之管理費予以追繳。
    (4)第查，上訴人為臺北市士林區○○○路○ 段14巷63弄24號
      建物所有權人，為羅馬儷園社區區分所有權人之一，自91
      年11月起至94年10月止未繳納每月管理費500 元，計1 萬
      8,000 元之事實，為兩造所不爭執，揆諸前揭說明，被上
      訴人自得向上訴人請求給付。
  (二)管理委員會無決議減免個人住戶管理費之權限：
    又上訴人辯稱管理委員會曾於94年10月間決議不對其追繳91
    年11月至94年10月期間管理費云云，並提出訴外人蔡明松於
    96年10月8 日出具之證明書，載明：「有關甲○○女士與羅
    馬儷園守望相助委員會之管理費及環境清潔爭議（91年11月
    至94年10月），已於94年10月之委員會中協調決議：『下月
    開始清潔，住戶開始繳費，以往所有管理費，就都不理，也
    不管了』。雙方均遵守協議開始清潔及繳費」等語（原審卷
    第53頁）。惟依民法第820 條第1 項、第822 條第1 項規定
    ，除契約另有訂定外，共有物由共有人共同管理之，管理費
    ，應由各共有人按其應有部分分擔之，至於管理委員會僅係
    共有人決議之執行機關，並無任意減免個別共有人管理費之
    權限。上開證明書所載內容縱令屬實，亦屬管理委員會之決
    議，而非共有人共同之決議，上訴人復未舉證證明共有人全
    體就此部分管理費之免除有達成契約約定，自難認上訴人應
    繳納之管理費業經合法免除。
  (三)上訴人主張抵銷部分：
    另上訴人主張被上訴人於91年11月至94年10月間未清潔其屋
    後公共區域，致其被迫打掃，且上訴人停車位抽籤及參與管
    理委員會之權利遭剝奪，得以打掃公共環境4 年之工資2 萬
    4 ,000 元 、5 年停車位被占用、5 年剝奪擔任管理委員之
    權利價值超過3 萬元以上，主張扣抵云云。經查：
    (1)關於上訴人主張屋後之區域為公共區域乙節，為被上訴人
      所否認，主張該區域為上訴人私人所有之畸零地等語。此
      外，上訴人復未能就其屋後區域為民法第822 條第1 項所
      稱之共有物、打掃工資為2 萬4,000 元等節舉證以實其說
      ，則其此部分抵銷之主張，即非可採。
    (2)關於上訴人主張伊無停車位抽籤權乙節，為被上訴人所不
      爭執，且依95年3 月16日管理委員會通知記載：「凡居住
      本社區且無欠繳管理費之住戶……皆可參加抽籤」等語（
      原審卷第71頁），足見上訴人確因積欠管理費，而不具停
      車位抽籤之資格。然依上開通知所載，抽得停車位之住戶
      ，單車位每位應繳2,000 元停車費用、雙車位每月應繳3,
      000 元停車費用，則上訴人因欠繳管理費而喪失停車位抽
      籤權，究否受有損失暨損失數額若干，即非無疑，此部分
      上訴人既未為主張及舉證，其主張抵銷云云，亦無足取。
    (3)於上訴人主張伊無參選管理委員資格云云，為被上訴人所
      否認，辯稱上訴人從未登記參選管理委員等語。而依上訴
      人提出之通知書（原審卷第73頁至第74頁），係記載「如
      未繳清管理費者，請於……繳清，否則喪失其投票權」，
      非謂未繳清管理費者即喪失被選舉權，且參選人名單上確
      無上訴人登記參選之記載。況上訴人未陳明喪失管理委員
      會之選舉或參選權，究受有何等財產上之損失可供抵銷，
      則其此部分空言主張，洵屬無據。
六、從而，被上訴人請求上訴人給付管理費1 萬8,000 元，為有
    理由，應予准許。原審判命上訴人給付前揭金額，並依職權
    宣告假執行，並無不合。上訴人指摘原判決不當，求予廢棄
    改判，為無理由，應予駁回。
七、本件判決基礎已臻明確，兩造其餘之攻擊防禦方法及訴訟資
    料，經核與判決基礎不生影響，爰不一一論駁，併予敘明。
八、據上論結，本件上訴為無理由，依民事訴訟法第436 條之32
    第2 項、第449 條第1項、第78條，判決如主文。
中    華    民    國    97    年    5     月    27    日
                  民事第二庭  審判長法官  俞慧君
                              法      官  陳梅欽
                              法      官  陳玉曆
以上正本證明與原本無異。
本件判決不得上訴。
中    華    民    國    97    年    5     月    30    日
                              書  記  官  吳華瑋


司法院資訊處製作；財團法人民間司法改革基金會備份。
